臺灣臺中地方法院刑事判決
110年度金訴字第32號
公  訴  人  臺灣臺中地方檢察署檢察官
被      告  吳朝興



                    另案於法務部○○○○○○○○○○○執行中
上列被告因詐欺等案件，經檢察官提起公訴（109年度偵字第374
76號），嗣被告於準備程序中就被訴事實為有罪之陳述，經告以
簡式審判程序意旨，並聽取當事人之意見後，本院合議庭裁定由
受命法官獨任進行簡式審判程序，判決如下：
    主    文
甲○○犯三人以上共同詐欺取財罪，累犯，處有期徒刑壹年貳月。
    犯罪事實
一、甲○○與真實姓名年籍不詳、自稱「涵」之不詳成年男子、LI
    NE通訊軟體帳號暱稱「夢夢」不詳成年人及其等所屬詐欺集
    團其他成員，共同意圖為自己不法之所有，基於3人以上共
    同犯詐欺取財及洗錢之犯意聯絡，由甲○○以通訊軟體LINE帳
    號「吳小樂」、「凱斯」，向不特定民眾發送收購銀行帳戶
    之訊息，嗣乙○○在通訊軟體LINE上瀏覽上開訊息，即與甲○○
    聯繫，甲○○於民國109年6月27至28日間某時許，與乙○○相約
    在臺中市○區○○路0段0號「向日葵精緻茶坊」碰面，並收受
    乙○○交付之中國信託商業銀行帳號000-000000000000號帳戶
    之存摺、金融卡（含卡片密碼、網銀帳戶及密碼）及印章，
    復由甲○○交付予真實姓名年籍不詳，綽號「涵」之人。嗣詐
    欺集團成員取得上開帳戶存摺及金融卡後，即以LINE帳號暱
    稱「夢夢」將丁○○交入好友，並於109年6月28日至同年7月1
    0日間與丁○○聊天，向丁○○訛稱：可以加入安達（OANDA）網
    站會員買外匯投資賺錢等情，並提供一虛偽之外匯交易平台
    網站予丁○○，致丁○○信以為真，而陷於錯誤，申請會員帳號
    並匯款投資，並依LINE帳號暱稱「夢夢」之人指示，於109
    年7月3日晚間10時12分許及同年月6日晚間7時38分許，分別
    前往彰化縣員林縣○○路00號第一銀行員林分行、彰化縣○○鎮
    ○○路0段000號萊爾富便利超商，以ATM轉帳新臺幣（下同）3
    萬元、2萬4000元（均不含手續費14元）至乙○○所提供之上
    開帳戶。該等款項旋遭提領一空，以此方式掩飾、隱匿詐欺
    所得真正之去向。嗣丁○○知悉受騙，始報警循線查獲上情。
二、案經丁○○訴由臺中市政府警察局霧峰分局報告臺灣臺中地方
    檢察署檢察官偵查起訴。
    理    由
一、本案被告甲○○所犯，非死刑、無期徒刑、最輕本刑為3年以
    上有期徒刑之罪，或高等法院管轄第一審之案件，被告於本
    院準備程序中，就前揭被訴事實為有罪之陳述，經受命法官
    告以簡式審判程序之旨，並聽取被告及公訴人之意見後，本
    院認無不得或不宜改依簡式審判程序進行之處，爰依刑事訴
    訟法第273條之1第1項、第284條之1規定，經合議庭評議後
    ，裁定本案由受命法官獨任進行簡式審判程序，是本案之證
    據調查，依刑事訴訟法第273條之2規定，不受同法第159條
    第1項、第161條之2、第161條之3、第163條之1及第164條至
    第170條規定之限制，合先敘明。
二、認定犯罪事實所憑之證據及理由
(一)上揭犯罪事實，業據被告於偵查、本院準備程序及審理時坦
    承不諱(見偵卷第155頁、金訴卷二第116、127頁)，核與同
    案被告乙○○於警詢、偵查及審理中供述(見偵卷第44至47、1
    54頁、金訴卷一第53至56、78至79、107至114頁)、告訴人
    丁○○於警詢時指訴（見偵字卷第79至81頁）情節相符，且有
    國泰世華銀行及第一銀行ATM交易明細(見偵字卷第82頁)、
    告訴人與綽號「夢夢」之人LINE對話紀錄(見偵字卷第84至9
    2頁)、第一銀行帳號00000000000號帳戶交易明細(見偵字卷
    第95至96頁)、內政部警政署反詐騙諮詢專線紀錄表、彰化
    縣警察局溪湖分局溪湖派出所受理詐騙帳戶通報警示簡便格
    式表、受理刑事案件報案三聯單，'受理各類案件紀錄表、
    金融機構聯防機制通報單、(見偵字卷第97至110頁)、中國
    信託商業銀行帳號000-000000000000號帳戶開戶資料及交易
    明細表(見偵字卷第115至144頁)在卷可憑，足見被告所為認
    罪之任意性自白與事實相符，堪以信採。
(二)從而，本案事證明確，被告犯行堪以認定，應予依法論罪科
    刑。
三、論罪科刑
(一)按洗錢防制法所稱洗錢，指下列行為：一、意圖掩飾或隱匿
    特定犯罪所得來源，或使他人逃避刑事追訴，而移轉或變更
    特定犯罪所得。二、掩飾或隱匿特定犯罪所得之本質、來源
    、去向、所在、所有權、處分權或其他權益者。三、收受、
    持有或使用他人之特定犯罪所得，洗錢防制法第2條定有明
    文。故行為人如有上揭各款所列洗錢行為者，即成立同法第
    14條第1項之洗錢罪。從而，倘詐欺集團向被害人施用詐術
    後，為隱匿其詐欺所得財物之去向，而令被害人將其款項轉
    入該集團所持有、使用之人頭帳戶，並由該集團所屬之車手
    前往提領詐欺所得款項，如能證明該帳戶內之資金係本案詐
    欺之特定犯罪所得，即已該當於洗錢防制法第14條第1項之
    洗錢罪（最高法院108年台上字第1744號判決意旨參照）。
    經查，本案被告與自稱「涵」、LINE通訊軟體帳號暱稱「夢
    夢」等不詳成年人及其等所屬詐欺集團其他成員共同意圖為
    自己不法所有，基於詐欺取財之犯意聯絡，而由被告發送收
    購帳戶之訊息，向同案被告乙○○收購上開帳戶後，告訴人於
    109年7月3日晚間10時12分許及同年月6日晚間7時38分許，
    分別將詐欺款項匯入乙○○提供之帳戶後，隨即遭詐欺集團成
    員提領，進而隱匿金錢去向，製造金流之斷點，並妨礙國家
    對於詐欺犯罪所得之追查，所為實已該當一般洗錢罪無疑，
    是被告確有共同隱匿移轉加重詐欺取財之特定犯罪所得之行
    為甚明，自應該當洗錢防制法第14條第1項之一般洗錢罪。
    核被告所為，係犯刑法第339條之4第1項第2款之三人以上共
    同犯詐欺取財罪、洗錢防制法第14條第1項之一般洗錢罪。
(二)另按共同正犯之成立，只須具有犯意之聯絡與行為之分擔，
    既不問犯罪動機起於何人，亦不必每一階段犯行，均經參與
    ，且意思之聯絡不限於事前有協議，即僅於行為當時有共同
    犯意之聯絡者，亦屬之。其表示之方法，亦不以明示通謀為
    必要，即相互間有默示之合致，亦無不可。而共同實施犯罪
    行為之人，在合同意思範圍以內，各自分擔犯罪行為之一部
    ，相互利用他人之行為，以達其犯罪目的者，即應對全部所
    發生之結果，共同負責，是共同正犯在犯意聯絡範圍內之行
    為，應同負全部責任；又共同正犯之意思聯絡，原不以數人
    間直接發生者為限，即有間接之聯絡者，亦包括在內。如甲
    分別邀約乙、丙犯罪，雖乙、丙間彼此並無直接之聯絡，亦
    無礙於其為共同正犯之成立（最高法院28年上字第3110號、
    34年上字第862號、73年台上字第2364號、77年台上字第213
    5號判決意旨參照）。觀諸該詐欺集團之犯罪型態，係由多
    人分工方能完成，倘其中某一環節脫落，將無法順利達成詐
    欺結果，該犯罪集團成員雖因各自分工不同而未自始至終參
    與其中，惟其等所參與之部分行為，仍係相互利用該犯罪集
    團其他成員之行為，以遂行犯罪目的，是被告主觀上既知悉
    「涵」、LINE暱稱「夢夢」等人均為詐欺集團成員，而有參
    與詐欺犯罪之認識，客觀上亦有收購帳戶供詐欺集團取得詐
    欺款項，並自收購而來之帳戶提領款項而隱匿犯罪所得去向
    之行為分工，自應對各該參與之不法犯行及結果共同負責，
    揆諸前揭裁判意旨及說明，被告自應與該詐欺集團其他成員
    就本案加重詐欺取財及一般洗錢等犯行負共同正犯之責任。
    是被告與「涵」、LINE暱稱「夢夢」等詐欺集團成員彼此就
    本案犯行，具有犯意聯絡及行為分擔，自應依刑法第28條論
    以共同正犯。
(三)被告以一行為同時觸犯上開二罪名，為想像競合犯，應依刑
    法第55條規定，從一重以三人以上共同犯詐欺取財罪處斷。
(四)另按想像競合犯之處斷刑，本質上係「刑之合併」。其所謂
    從一重處斷，乃將想像競合犯組成之評價上數罪，合併為科
    刑一罪，其所對應之刑罰，亦合併其評價上數罪之數法定刑
    ，而為一個處斷刑。易言之，想像競合犯侵害數法益者皆成
    立犯罪，論罪時必須輕、重罪併舉論述，同時宣告所犯各罪
    名，包括各罪有無加重、減免其刑之情形，亦應說明論列，
    量刑時併衡酌輕罪部分量刑事由，評價始為充足，然後依刑
    法第55條前段規定『從一重處斷』，非謂對於其餘各罪可置而
    不論。因此，法院決定處斷刑時，雖以其中最重罪名之法定
    刑，做為裁量之準據，惟於裁量其輕重時，仍應將輕罪合併
    評價在內。（最高法院108年度台上字第4405號、第4408號
    刑事判決意旨參照）。查被告於本院準備程序及審理時，對
    檢察官所起訴洗錢防制法第14條第1項之一般洗錢犯行，已
    自白不諱，此觀本院準備程序及審理筆錄即明，依洗錢防制
    法第16條第2項之規定原應減輕其刑，惟因被告所涉之一般
    洗錢罪係屬想像競合犯中之輕罪，僅從一重之三人以上共同
    詐欺取財罪處斷，故本院待於量刑時再併與衡酌此部分之減
    輕其刑事由。
(五)被告前因妨害性自主案件，經本院以103年度侵訴字第1號判
    決應執行有期徒刑4年確定；又因恐嚇案件，經本院以104年
    度簡上字第4號判決有期徒刑3月確定；嗣經本院以104年度
    聲字第1789號裁定應執行有期徒刑4年2月確定，並於106年1
    0月27縮短刑期假釋出監、於同年11月3日縮刑期滿視為執行
    完畢，有臺灣高等法院被告前案紀錄表、執行案件紀錄表、
    本院104年度聲字第1789號刑事裁定影本各1份在卷為憑，被
    告於前案有期徒刑執行完畢後5年內之109年9月4日故意再犯
    本件有期徒刑以上之罪，為累犯，本院審酌被告於前案執行
    完畢後二年餘即再犯本案，又司法院釋字第775號解釋係指
    個案應量處最低法定刑，又無法適用刑法第59條在內減輕規
    定之情形，法院應依此解釋意旨裁量不予加重最低本刑，惟
    本案依被告累犯及犯罪情節，並無上開情事，爰依刑法第47
    條第1項規定對被告所犯罪刑加重其刑。
(六)爰以行為人之責任為基礎，並審酌被告年輕力壯，具有從事
    勞動或工作之能力，竟不循正當途徑獲取所需，反貪圖輕鬆
    可得之不法利益，價值觀念偏差，且現今社會詐欺事件層出
    不窮、手法日益翻新，政府及相關單位無不窮盡心力追查、
    防堵，大眾傳播媒體更屢屢報導民眾被詐欺之新聞，被告竟
    仍參與詐欺集團，負責收購人頭帳戶，使詐欺集團得以詐騙
    告訴人，並阻斷款項去向之追查，致告訴人受有上開損失，
    更間接破壞社會長久以來所建立之互信機制與基礎，使人與
    人間充滿不信任、猜忌與懷疑，其所為實值非難。惟念及被
    告犯後已坦承犯行，犯罪後態度非劣，並考量被告就一般洗
    錢犯行部分，於審判中自白，已符合洗錢防制法第16條第2
    項自白減刑規定之情狀，兼衡被告所自陳高職畢業，從事網
    拍及夜市打工，每月收入約6萬元，跟女友同住，有一未出
    生小孩，經濟狀況小康之教育程度及家庭經濟狀況（見金訴
    卷二第129頁），與迄今未見其與告訴人達成和解等一切情
    狀，量處如主文所示之刑，以示警懲。
四、沒收部分
(一)按沒收兼具刑罰與保安處分之性質，以剝奪人民之財產權為
    內容，係對於人民基本權所為之干預，自應受法律保留原則
    之限制。共同犯罪行為人之組織分工及不法所得，未必相同
    ，特別是集團性或重大經濟、貪污犯罪，彼此間犯罪所得之
    分配懸殊，其分配較少甚或未受分配之人，如仍應就全部犯
    罪所得負連帶沒收之責，超過其個人所得之剝奪，無異代替
    其他犯罪參與者承擔刑罰，顯失公平。故共同犯罪之人，其
    所得之沒收，應就各人分得之數為之（最高法院104年度台
    上字第2986號判決及104年度第14次刑事庭會議決議意旨參
    照）。是以犯罪所得之沒收、追徵，應就各人分受所得之數
    為沒收。查被告自陳未因本案獲取任何報酬，其雖於審理中
    供稱有獲得3000元，惟亦供稱當時係因需要醫藥費才會一時
    失慮加入該詐欺集團，3000元是先跟「涵」借的，後來被告
    均未收到報酬，所以尚未歸還這筆款項等語，是該筆款項尚
    難認定為本件被告之犯罪所得，且卷內亦無證據證明被告有
    因本案獲取任何報酬，故無從宣告沒收。
(二)又洗錢防制法第18條第1項固規定「犯第14條之罪，其所移
    轉、變更、掩飾、隱匿、收受、取得、持有、使用之財物或
    財產上利益，沒收之；犯第15條之罪，其所收受、持有、使
    用之財物或財產上利益，亦同」，此一規定採取義務沒收主
    義，只要合於前述規定，法院即應為相關沒收之諭知，然該
    洗錢行為之標的是否限於行為人所有者始得宣告沒收，法無
    明文，實務上一向認為倘法條並未規定「不問屬於犯罪行為
    人與否均沒收」時，自仍以屬於被告所有者為限，始應予沒
    收。暨參諸最高法院100年度台上字第5026號判決「毒品危
    害防制條例第19條第1項關於沒收之規定，固採義務沒收主
    義，凡犯同條例第4條至第9條、第12條、第13條或第14條第
    1項、第2項之罪者，其供犯罪所用或因犯罪所得之財物，均
    應諭知沒收。但該法條並未規定『不問屬於犯罪行為人與否』
    ，均沒收之，自仍以屬於被告所有者為限，始應予以沒收」
    之意旨，本院認在洗錢防制法並未規定「不問屬於犯罪行為
    人與否」之情形下，自宜從有利於被告之認定。從而，本案
    洗錢標的金額，然既經詐欺集團成員提領，卷內亦無證據足
    認被告有經手而有處分權限或實際管領之情事，依前揭說明
    ，即非被告所有之物，自不得予以宣告沒收之。
據上論斷，應依刑事訴訟法第273條之1第1項、第299條第1項前
段，洗錢防制法第14條第1項、第16條第2項，刑法第11條前段、
第28條、第339條之4第1項第2款、第55條、第47條第1項，刑法
施行法第1條之1第1項，判決如主文。
本案經檢察官蔡雯娟提起公訴，經檢察官陳永豐、丙○○到庭執行
職務。
中　　華　　民　　國　　111 　年　　7 　　月　　 4　　日
                  刑事第二十庭  法  官  郭勁宏
以上正本證明與原本無異。
如不服本判決應於收受送達後20日內向本院提出上訴書狀，並應
敘述具體理由；其未敘述上訴之理由者，應於上訴期間屆滿後20
日內向本院補提理由書（均須按他造當事人之人數附繕本）「切
勿逕送上級法院」。
告訴人或被害人如不服判決，應備理由具狀向檢察官請求上訴，
上訴期間之計算，以檢察官收受判決正本之日起算。
　　　　                        書記官  黃昱程
中　　華　　民　　國　　111 　年　　7 　　月　　4 　　日
附錄論罪科刑法條
中華民國刑法第339條之4
犯第339條詐欺罪而有下列情形之一者，處1年以上7年以下有期
徒刑，得併科1百萬元以下罰金：
一、冒用政府機關或公務員名義犯之。
二、三人以上共同犯之。
三、以廣播電視、電子通訊、網際網路或其他媒體等傳播工具，
    對公眾散布而犯之。
前項之未遂犯罰之。
洗錢防制法第14條
有第二條各款所列洗錢行為者，處7年以下有期徒刑，併科新臺
幣5百萬元以下罰金。
前項之未遂犯罰之。
前二項情形，不得科以超過其特定犯罪所定最重本刑之刑。